臺灣高雄地方法院民事裁定　九十三年財管字第二三號
　　聲　請　人　中華商業銀行股份有限公司
　　法定代理人　甲○○
　　代　理　人　乙○○
　　　　　　　　林忠穎
　　關　係　人　財政部國有財產局台灣南區辦事處
　　法定代理人　莊翠雲
右聲請人聲請對被繼承人周建亨指定遺產管理人事件，本院裁定如左：
    主      文
選任財政部國有財產局台灣南區辦事處為被繼承人周建亨之遺產管理人。
程序費用由被繼承人周建亨之遺產負擔。
    理      由
一、聲請意旨略以：被繼承人周建亨（男，民國○○○年○月○○日生，身分證統一
    編號：Ｚ000000000號，生前籍設高雄縣鳳山市○○○路三六四之一一
    號二樓），於九十一年五月二十八日死亡，因被繼承人周建亨生前曾向聲請人借
    款新台幣（下同）五十萬元，自八十八年八月二日起未依約還本付息，目前尚積
    欠四十二萬二千五百五十九元，被繼承人周建亨雖遺有多筆不動產，惟繼承人均
    已拋棄繼承，且無遺產管理人，致聲請人之債權一直無法行使，爰提起本件聲請
    ，請求指定財政部國有財產局台灣南區辦事處為其遺產管理人等語，並提出放款
    借據影本一件、戶籍謄本影本二件、繼承系統表一件、歸戶財產查詢清單一件及
    本院九十三年三月五日九十三雄院貴民勵九十一繼七七五字第一○二一四號函影
    本一件為證。
二、按繼承開始時，繼承人之有無不明者，由親屬會議於一個月內選定遺產管理人，
    並將繼承開始及選定遺產管理人之事由，向法院報明；無親屬會議或親屬會議未
    於前條所定期限內選定遺產管理人者，利害關係人或檢察官，得聲請法院選任遺
    產管理人，並由法院依前項規定為公示催告；又先順序繼承人均拋棄其繼承權時
    ，由次順序之繼承人繼承。其次順序繼承人有無不明或第四順序之繼承人均拋棄
    其繼承權者，準用關於無人承認繼承之規定，民法第一千一百七十七條、第一千
    一百七十八條第二項、第一千一百七十六條第六項分別定有明文。
三、經查：
  (一)被繼承人周建亨於九十一年五月二十八日死亡，並無第一順位繼承人，而其第二
    順位繼承人即其母葉秀玉、第三順位繼承人即兄弟姊妹周渝鋌（即周育清）、周
    淑惠，均拋棄繼承等情，已據聲請人提出本院九十三年三月五日九三雄院貴民勵
    九十一繼七七五字第一○二一四號函影本一件為證，並經本院依職權調取本院九
    十一年度繼字第七七五號拋棄繼承權卷宗核閱屬實。而其第二順位繼承人即其父
    周書哲已於八十四年八月十五日死亡一節，亦據本院依職權向高雄縣鳳山市第一
    戶政事務所調取其全戶除戶戶籍資料附於該所九十三年五月十二日鳳一戶字第○
    九三○○○四四三一號函一件可稽，又第四順位之繼承人即被繼承人之祖父母周
    宏、周王招治、外祖父母葉銀六、葉林格亦均亡故，亦有聲請人所提出之葉林格
    、周王招治除戶戶籍謄本各一件足憑，是應依前開民法第一千一百七十六條第六
    項規定，準用關於無人承認繼承之規定，被繼承人周建亨之遺產既屬無人繼承，
    顯亦未能召集親屬會議，而聲請人主張其對被繼承人周建亨有債權存在一節，亦
    據其提出放款借據影本一件為證。聲請人既為被繼承人周建亨之債權人，則其應
    屬民法第一千一百七十八條第二項之利害關係人無訛，是聲請人向本院聲請指定
    遺產管理人，自屬有據。
  (二)本院審酌：
    １被繼承人周建亨之繼承人即其母葉秀玉、兄弟姊妹周渝鋌（即周育清）、周淑
      惠，均已拋棄繼承，本無義務就被繼承人周建亨之遺產再為管理，而被繼承人
      周建亨依民法第一千一百三十一條規定，得為親屬會議會員之人，迄今既未組
      成親屬會議，顯見該等拋棄繼承人已無意代為選定遺產管理人，而經本院通知
      ，亦均未到庭表示意見，且未提出書狀供本院斟酌，有該等送達通知及本院九
      十三年七月十九日訊問筆錄一件在卷可稽，自更遑論指定其等中之一人為遺產
      管理人時，能順利進行本件被繼承人遺產之管理，而其等既已行使法律所賦予
      之拋棄繼承權，並可知均不願擔任遺產管理人，顯已不願再與被繼承人周建亨
      之遺產有何糾葛，不能僅因其等係被繼承人周建亨之親屬，即認其等有擔任被
      繼承人周建亨遺產管理人之義務。況擔任遺產管理人須熟悉相關法律程序，否
      則尚有稅捐相關法令之罰責，實非一般親屬或其中受有高等教育之知識份子卻
      不具遺產管理相關知識之人必然可勝任，如強令無管理意願之被繼承人親屬擔
      任遺產管理人，不僅陷該任遺產管理之人稍有不慎即涉罰責，並徒惹民怨，是
      本院認前開拋棄繼承人均不適宜擔任本件遺產管理人。
    ２又依民法第一千一百八十五條之規定，無人繼承之遺產，於清償債權、交付遺
      贈物後，如有賸餘歸屬國庫，從而無人繼承之遺產若有賸餘，終歸國家所取得
      ，凡此均由管理國有財產之機關處理無訛，惟如非經遺產管理程序即由遺產管
      理人完成清償債權並交付遺贈物等清算程序前，實無從知悉該遺產是否有賸餘
      ，苟以繼承人均拋棄繼承推論該遺產無賸餘，不免擅斷，再參以無人繼承之遺
      產如有賸餘即歸國庫，而由職司國有財產管理之機關管理，如無賸餘則職司國
      有財產管理之機關即不願管理，兩相對照，顯與國家機關具有公益性質甚不相
      符。又職司國有財產管理之機關代為管理無人繼承之遺產所為支出雖係由納稅
      義務人共同承擔，惟國有財產管理之機關既有取自無人繼承，且無負債之遺產
      ，又係國家機關，衡諸社會保險之概念，該支出實與社會公平正義無違，況該
      支出如由擔任遺產管理人之拋棄繼承人個人承擔，豈非更不公平 (蓋該拋棄繼
      承人可能僅因係被繼承人之親屬，且所受教育又較高如此而已，並未獲得其他
      利益）？更遑論本件被繼承人遺有不動產可供拍賣償債 (有聲請人所提出之財
      政部國利局繳戶財產查詢清單一件可按），擔任其遺產管理人所墊付之管理費
      用及報酬，於遺產處分時仍可優先分配歸墊，並不會使國庫因墊付費用而受損
      害。況國有財產管理之機關就遺產管理之相關法律程序亦相當熟悉，若擔任遺
      產管理人，不僅不致對其造成過重之負擔，且可使被繼承人周建亨之遺產儘速
      分配確定，稅捐機關儘早課得應收稅款，減少國家稅收之損失，兩相權衡，實
      難謂有何損害。故不論遺產有無賸餘，均與已拋棄繼承之人無涉，是職司國有
      財產管理之機關擔任該等遺產之遺產管理之人自屬適宜，而不應將此責任推由
      已與遺產無涉之拋棄繼承人負擔。因此，本院認被繼承人周建亨之遺產既有部
      分係在高雄縣境內，自宜指定財政部國有財產局台灣南區辦事處為被繼承人周
      建亨之遺產管理人。
四、依非訟事件法第八條第二項、民事訴訟法第七十八條，裁定如主文。
中　　　華　　　民　　　國　　九十三　　年　　  七　　　月　　三十  　　日
                                    臺灣高雄地方法院家事法庭
~B法　　　官　李麗珠
右為正本係照原本作成
如對本裁定抗告須於裁定送達後十日內向本院提出抗告狀
中　　　華　　　民　　　國　　九十三　　年　　　七　　　月　　三十  　　日
~B法院書記官　李憶如
